【裁判字號】    89,上,37
【裁判日期】    891229
【裁判案由】    清償債務
【裁判全文】
臺灣高等法院臺中分院民事判決      八十九年度上字第三七號
      上  訴  人  丁○○
      訴訟代理人  甲○○
      被 上訴 人  大雅鄉公所
      法定代理人  丙○○
      訴訟代理人  李秋瑩律師
      複 代理 人  乙○○    .
右當事人間請求清償債務事件，上訴人對於中華民國八十八年十一月十七日臺灣臺中
地方法院第一審判決（八十八年度訴字第二六六二號），提起上訴，本院判決如左：
      主      文
上訴駁回。
第二審訴訟費用由上訴人負擔。
      事      實
甲、上訴人方面：
一、聲明：(一)原判決廢棄。(二)被上訴人應給付首業建設股份有限公司（以下稱首業公
    司）新台幣（以下同）一百二十二萬元，及自民國八十七年十月十七日起至清償
    日止，按年息百分之六計算之利息，交付給上訴人代位受領。(三)第一、二審訴訟
    費用訴訟費用由被上訴人負擔。
二、陳述及所用証據，除與第一審判決書所載相同者茲引用外，補稱：
  (一)原審判決認上訴人即原告未將債務人首業公司共列被告乙情，已於上訴狀中予以
    補正訴程序上的瑕疵，合先陳明。
  (二)按本件系爭金額乃當時之開發單位桓傑公司及所有權人葉祖璞提供用以擔保系爭
    建物完成後其附屬之造景工程確有實際施作並完工（被上訴人就此部分所指顯有
    誤會），後該建設工程之權利義務由家典公司承擔，再轉手予首業公司加以完成
    全部施工，而上開系爭之保證金既僅用以擔保完成公共設施之款項為財產權之一
    種，非專屬權，故當系爭工程全部轉手時，有關該工程之全部權利義務自應由承
    買人概括承受，首業公司自應當然取得該保證金之返還請求權，況系爭工程既為
    首業公司所完成（此雙方不爭執），系爭金額之擔保目的已達成，亦自應由首業
    公司領取無疑。自得本於民法第二百四十二條之規定，要求被上訴人給付系爭金
    額予首業公司，於此原審卻認上訴人未盡舉證責任，且認契約僅規定承受不動產
    未及保證金請求權，自有未洽，且縱退步言之，上開資料尚無法使本院獲得強力
    之心證，亦懇請傳喚葉祖璞（住：台中市○○○段二五六巷六號五樓之二）到庭
    說明上情。
  (三)且被上訴人一再辯稱系爭款項係由案外人葉祖璞所繳納，後將該保證金退還葉祖
    璞亦符事理之平，惟，查由被上訴人所出具雅鄉民字第０四七二四號公函卻自承
    該保證金為桓傑公司所繳，且就本案被上訴人向台中地院所提之聲明異議之狀紙
    中亦為相同主張，其前後矛盾，證詞自不可採，而該金額既為桓傑公司所繳納，
    後桓傑公司將該工地之全部權利義務轉讓予家典公司再轉讓予首業公司，上訴人
    自得本於民法第二百四十二條代位向被上訴人求償無疑。
  (四)原審認本件位於台中縣大雅鄉○○○段56-38、56-39、56-40、56-41號土地所有
    權葉祖璞及其地上物係家典公司轉讓予訴外甲○○，與首業公司無關，不符民法
    第二百四十二條之規定等語，亦有誤認，蓋訴外人甲○○雖係出面購買上開土地
    ，惟後再與首業公司簽訂合建契約，且由首業公司出面興建，就實際上仍由首業
    公司負責承作完成，此觀所有卷內關於施工完竣並經驗收合格，均以首業公司為
    當事人即明。綜上所述，原審判決顯有違誤。
  (五)補提不動產買賣契約書、建造執照、合約書、大雅鄉公所函、聲明異議狀，申請
    書、台灣台中地方法院執行命令等影本為証。
乙、被上訴人方面：
一、聲明：如主文所示。
二、陳述及所用証據，除與第一審判決書所載相同者，茲引用外，補稱：
  (一)本件工程初由葉祖璞提供土地，與桓傑公司合建房屋，當時葉祖璞等欲將其所有
    之土地由丁種建築用地變更為甲種建築用地，故將該社區公共設施部分贈與被上
    訴人，葉祖璞等為先行將土地變更為甲種建築用地，乃要求被上訴人以提供擔保
    金方式，保證日後定將公共設施興建完成，而同意其先行將土地變更為甲種建築
    用地。若葉祖璞不要求先將土地變更為甲種建築用地，則其固無庸提供擔保金，
    然仍需將公共設施完成後始得將其土地變更甲種建築用地，故完成公共設施之對
    價為得將土地變更為甲種建築用地，並非保證金之返還，無論有無繳交保證金欲
    變更土地為甲種建築用地均需完成公共設施，完成公共設施非權利而係義務，而
    在葉祖璞要求先行變更土地為甲種建築用地時，被上訴人為免葉祖璞若行取得權
    利而日後不盡義務，故使其提供保證金方式保證日後定將公共設施興建完成，而
    同意其先行將土地變更為甲種建築用地，被上訴人與葉祖墣間成立一契約。至於
    契約內容則係由葉祖璞提供保證金，保證公共設施之興建，然公共設施由葉祖璞
    本人興建或他人興建則非所問，亦即契約內容由何人履行並非所問，只要公共設
    施一興建完成亦即契約內容已履行完畢，則保證金當退還契約相對人即原擔保人
    至明。
  (二)葉祖璞申請繳納系爭保證金，以先行將土地變更登記為甲種建築用地時，桓傑建
    設仍計劃與葉祖璞合建房屋，惟桓傑建設嗣後並未續與葉祖璞合作建屋，而由葉
    祖璞自行籌組成立家典建設公司，並由葉祖璞以其本人資金及名義繳交系爭保證
    金，上情經證人葉祖璞到庭證述無誤。葉祖璞於八十二年六月二十九日繳納系爭
    保證金時，由葉祖璞及被上訴人財政課職員會同至大雅鄉農會繳交，交由大雅鄉
    農會代被上訴人收繳，大雅鄉農會於收受時曾開立二聯送款憑單回單，一聯交繳
    交人即葉祖璞收執，此即葉祖璞用以向豐原地政事務所辦理變更用地一案所附之
    送款憑單回單，另一聯則送回被上訴人處，被上訴人亦已將原本提出於本院，並
    令證人葉祖璞辨識，確為其繳納當時所開立之其中一聯單據無誤。訴外人首業公
    司於八十七年二月間以公共設施已完成，以其名義申請並表示系爭保證金為其所
    繳交申請退還，因當時層轉由被民政課辦理，一則民政課並非經手系爭保證金者
    ，不甚明瞭保證金由何人繳交，二則八十二年間承辦土地變更編定種類事宜之人
    己調職，八十七年間承辦人與八十二年間承辦人員不同，在查明首業公司係於八
    十六年三月五日申請變更為起造人，而被上訴人八十二年間同意以繳交保證金方
    式使土地先行變更編定時，起造人為桓傑公司情形下，誤以為系爭保證金可能係
    桓傑公司所繳交，而非如首業公司所言係其自行繳納。且首業公司申請退還保證
    金時，申請人所蓋用之公司印章與蓋用起造人之印鑑不同，為免有不肖之徒盜領
    ，乃要求申請之人蓋用公司印鑑章，並提出債權讓與之憑證以供認定，此即被上
    訴人於八十七年三月間之所以發函予首業公司及八十七年四月間聲明異議，皆以
    原繳交保證金時為桓傑公司為由而不予退還之原因，惟首業公司均未提出任何繳
    款憑證或債權轉讓之文件以證明其權，利且上訴人嗣後亦將其執行程序撤回，故
    首業公司是否有申請退還保證金之權不無疑問。
  (三)嗣後葉祖璞於八十七年六月五日亦檢具相關文件申請退還系爭保證金，被上訴人
    因前後有多人申請退還該保證金，乃調閱原申請書件及繳款收據等資料，發現主
    計室所登載之收入傳票資料上註明由葉祖璞繳交系爭保證金，雖上訴人爭執該傳
    票上葉祖璞三字顯係嗣後另行加入，惟證人葉祖璞到庭證稱，「葉祖璞」三字係
    其當時與被上訴人財政課人員至大雅鄉農會繳款時加，上並非因本案之故而於嗣
    後臨訟填載。又被上訴人於葉祖璞申請退還保證金時，先審查公共設施是否按原
    設計圖完工時，發現有部分公共設施未按圖施工，綠化工程有南洋杉七株及杜鵑
    二十九株未種，乃要求葉祖璞繳納未種植之綠化經費及要求改善部分公共設施後
    ，始准予具領該保證金，被上訴人為慎重起見，於申請退款時尚要求葉祖璞書立
    切結書，該切結書亦經葉祖璞到庭確認為其所簽署，由上述各情顯見系爭保證金
    確由葉祖璞繳納甚明，且被上訴人葉祖璞間所訂立之契約，既經葉祖璞履行該契
    約之內容，其所提供保證金自應發還予葉祖璞。
  (四)被上訴人與葉祖璞間之上述契約，應係一單獨存在之契約，而非任何契約之一部
    。且上訴人所提出甲○○與葉祖璞及家典公司之買賣契約，明文約定甲○○所買
    受者為葉祖璞所有之土地及與家典公司合建之建物所有權，關於葉祖璞所繳交之
    保證金一事於上述買賣契約則隻字未提，葉祖璞亦證述渠並無意將保證金讓與甲
    ○○，則被上訴人與葉祖墣間之契約顥未移轉於甲○○，又依上述被上訴人與葉
    祖璞間之契約為一獨立契約，在未明文移轉甲○○，自無從因而擴張解釋隨同葉
    祖璞及家典建設與甲○○間之買賣契約一併移轉。且甲○○嗣後僅與首業公司簽
    訂合建契約，其與首業公司簽訂之合建契約對於有關公共設施及保證金一事亦無
    約定，則其縱有保證金請求權，亦無讓與首業公司之行為，首業公司如何以該合
    建契約取得保證金返還請求權？再由上述二契約亦無法看出首業公司轉手工程後
    ，該工程之權利義務應由首業公司概括承受，上訴人主張首業公司轉手工程自應
    取得保證金返還請求權顯無理由。又上訴人主張首業公司已完成工程，因有使用
    執照之核發，惟使用執照主要係針對房屋得合法使用出具證明，與公共設施是否
    完成無關，且葉祖璞於申請退還保證金時，經被上訴人實地勘驗，有多處不符合
    原設計圖，足證首業公司並未將公共設施興建完成，而不符原設計之部分亦由葉
    祖璞改善，更可見葉祖璞所繳交之保證金在於葉祖璞本人擔保公共設施定會興建
    完成，若未興建完成其願完成或以該保證金抵充完成之費用，保證金與該土地或
    房屋興建工程係屬二事，土地如何出賣或房屋由何人興建，公共設施由何人施作
    完成為葉祖璞與他人間之關係，而保證公共設施完成之約定則為被上訴人與葉祖
    璞間另外之約定，葉祖璞既未將其與被上訴人間之契約權利義務與於他人，上訴
    人亦無法提出葉祖璞讓與保證金返還請求權之證明，則被上訴人將保證金退還葉
    祖璞當為法之明文並符合雙方契約之定。
  (五)縱認系爭保證金請求權已讓與於甲○○及首業公司無誤，則按民法第二百九十七
    條規定，讓與人或受讓人應將債權讓與之事由通知債務人，否則對於債務人不生
    效力。被上訴人於八十七年十月七日將系爭保證金退還葉祖璞前，並未接獲葉祖
    璞或首業公司有關讓與該筆保證金之通知，首業申請退還該筆保證金時，係以該
    筆保證金為其所繳納為由申請退還，而非表示因受讓債權之故要求退還。被上訴
    人質疑其權利來源，並要求首業公司提出債權讓與之憑據，首業公司出亦未曾提
    示任何保證金讓與之字據或文書，則依上述民法規定，家典公司或葉祖璞與首業
    公司間，縱有讓與保證金之事，對於被上訴人而言其債權讓與亦不生效力，被上
    訴人將保證金退還葉祖璞當係合法清償。
  (六)補提首業公司申請退還保証金申請書、變更起造人通知書，葉祖璞申請退還保証
    金申請書、保証金是否退還審核表、切結書、收據、內政部函等影本為証。
丙、本院依職權調閱台灣台中地方法院八十八年度執字第一四九三六號民事執行卷。
      理      由
一、上訴人主張：伊依給付票款之執行名義，對債務人首業公司強制執行名義，對債
    務人首業公司強制執行五百一十五萬元及利息，業經原審法院於八十八年度民執
    辰字第一四九三六號執行案件中，對被上訴人發執行命令，禁止債務人首業公司
    對被上訴人收取應給付首業公司之保証金一百二十二萬元，並禁止被上訴人向首
    業公司為清償，命令應逕交伊收取。詎被上訴人竟聲明議，稱已於八十七十月七
    日發還予原繳交人葉祖璞。惟查被上訴人所收取之上開保証金係訴外人桓傑公司
    所繳納，並已轉讓與家典公司承接該申請案。嗣家典公司於八十五年四月間再轉
    讓予首業公司承受，由首業公司施工完竣，並經被上訴人驗收通過，被上訴人應
    退還保証金予首業公司因此被上訴人稱其已給付葉祖璞，其給付顯然不合法。為
    此提起本件訴訟，代位首業公司請求被上訴人給付如聲所示。
二、被上訴人則以：系爭保証金係訴外人葉祖璞所繳納，其目的係擔保伊轄區內其所
    有坐落六張犁段五六之二、五六之三九、五六之四十地號等三筆土地變更地目為
    特定農業區甲種建築用地後，定會將公共設施興建完成。而該公共設施已於八十
    六年完成，葉祖璞於八十七年間申請發還該筆保証金，經伊查核應提供之公共設
    施已完成無誤，即於八十七年十月七日發還葉祖璞，自屬合法清償。首業公司對
    伊無任何債權存在。且上訴人主張系爭保証金係桓傑公司所繳納，並將該保証金
    轉讓與家典公司。再轉讓與首業公司之事實，自始未舉証以實其說，自不足採等
    語，資為抗辯。
三、按債務人怠於行使其權利時，債權人因保全債權，得以自己之名義行使其權利，
    固為民法第二百四十二條前段所明定。惟債權人得以自己名義代位行使者，為債
    務人之權利而非自已之權利，若債務人自已並無該項權利，債權人自無代位行使
    之可言。是本件首應審  者，為首業公司對被上訴人是否有系爭保証金返還請求
    權存在。經查系爭保証金係由訴外人葉祖璞以私人名義所繳納，且繳納之款項亦
    屬葉祖璞私人所有，並非以桓傑公司之名義繳納，亦非以桓傑公司所有之款項繳
    納。又葉祖璞並未將系爭保証金轉讓與桓傑公司，並未讓與予首業公司。嗣公共
    設竭完成後，被上訴人已將系爭保証金發還葉祖璞等情，業據証人葉祖璞於本院
    審理時結証在卷，復有申請書，八十二年六月三十日之收入傳票，大雅鄉農會代
    理大雅鄉公庫送款憑單回單、葉祖璞之陳情書、大雅鄉公所八二雅鄉民字第一一
    一六三號函，葉祖璞八十七年六月五日申請書是否退還保証金審核表、葉祖璞立
    具之切結書、領取系爭保証金之收據等影本在卷可稽，上訴人就上開文書之真正
    亦不爭執，自堪信為真實。又是上訴人主張系爭保証金係桓傑公司所繳納，詢屬
    無據，不足採信。又上訴人所提出之台中縣政府工務局建造執照與本件保証金返
    還請求權無關，另家典公司雖將台中縣大雅鄉○○○段五六之三十八、五六之三
    十九、五十六之四十、五六之四十一號土地之所有權及其地上建物轉讓予上訴人之
    訴訟代理人甲○○，但訴外人甲○○係獨立之自然人，而首業公司係獨立之法人
    ，二者為二不同之人格，該買賣契約書對首業公司自不生效力；況該不動產買賣
    契約書上所買賣之標的物僅係上開不動產而已，並不包含本件保証金返還請求權
    ；且本件保証金返還請求權係為變更地目，而依「台灣省非都市土地變更編定執
    行要點」及「非都市土地使用管制規則」之行政目的而收取之公共工程保証金，
    有台中縣政府八十二年四月八日八二府地用字第０七六三八六號函附卷足稽，其
    目的在確保變更地目之聲請人葉祖璞完成公共工程部分之施工，當與該地上建物
    之起造人、承造人均無必然之關係，縱首業公司接續完成該公共工程或受讓該變
    更地目的之土地，仍難謂首業公司已自家典公司受讓本件保証金返還請求權。上
    訴人徒以首業公司完成上開變更地目地區之公共工程，即指稱首業公司已取得原
    聲請變更地目之葉祖璞所繳納之公共工程保証金，顯有誤會。此外，上訴人就桓
    傑公司對被上訴人有本件保証金返還請求權之事實及己將保証金請求權讓與家典
    公司之事實均未能舉証以實其說，雖其請求調閱系爭土地開發案件，惟此開發卷
    係就土地變更地目相關之行政處理，究與桓傑公司、家典公司有無讓與保証金請
    求權無關，自無庸加以調閱。是本件上訴人既無法証明首業公司對被上訴人就系
    爭保証金有何權利存在，則依前開說明，上訴人自無從代位首業公司行使該項權
    利。從而上訴人訴請被上訴人應給付首業公司一百二十二萬元及自八十七年十月
    七日起算之法定遲延利息，並由上訴人代位受領，於法自有未合，不應准許。原
    審據為上訴人敗許之判決，核無違誤。上訴意旨，指摘原判決不當求為廢棄制，
    為無理由。
四、本件事証己臻明確，兩造餘主張及攻擊防禦方法，就判決結果己不生影，故不
    予論究，併此明。
據上論結，本件上訴為無理由，依民事訴訟法第四百四十九條第一項、第七十八條，
判決如主文。
中      華      民      國    八十九    年    十二    月      二十九    日
~B1民事第五庭審判長法  官  陳滿賢
~B2                法  官  朱  樑
~B3                法  官  林松虎
右為正本係照原本作成。
如對本判決上訴，須於收受判決送達後二十日內向本院提出上訴書狀，其未表明上訴
理由者，應於提出上訴後二十日內向本院提出上訴理由書（須按他造人數附具繕本）
，並繳納送達用雙掛號郵票拾份（每份參拾肆元）。
上訴時應提出委任律師或具有律師資格之人之委任狀；委任有律師資格者，另應附具
律師及格證書及釋明委任人與受任人有民事訴訟法第四百六十六條之一第一項但書或
第二項（詳附註）所定關係之釋明文書影本。
~B                 書記官  陳信和
中      華      民      國    九十      年      一      月      四      日
附註：
民事訴訟法第四百六十六條之一（第一項、第二項）
對於第二審判決上訴，上訴人應委任律師為訴訟代理人。但上訴人或其法定代理人具
有律師資格者，不在此限。
上訴人之配偶、三親等內之血親、二親等內之姻親，或上訴人為法人、中央或地方機
關時，其所屬專任人員具有律師資格並經法院認為適當者，亦得為第三審訴訟代理人
。
                                                                        Ｌ


司法院資訊處製作；財團法人民間司法改革基金會備份。
